```{r, echo = FALSE}
knitr::opts_chunk$set(
  error = TRUE, # do not interrupt in case of errors
  warnings = FALSE,
  message = FALSE
)
library(tidyverse)
```


# Nizi, kategorične spremenljivke in datumi (OSNUTEK)
Pogosto se pri delu s podatki srečamo s posebnimi podatkovnimi tipi, kot so nizi, kategorične spremenljivke in datumi. Z nizi smo že delali na prvi dveh predavanjih, ampak nad njimi nismo izvajali pretirano kompleksnih funkcij. Delali smo tudi s kategoričnimi spremenljivkami, čeprav se tega morda nismo zavedali. S temi podatkovnimi tipi lahko torej delamo z relativno malo znanja. Seveda pa za kvalitetno delo s podatki potrebujemo tudi orodja za bolj podrobno delo s takšnimi tipi. V tem predavanju bomo spoznali kako delati s takšnimi spremenljivkami v okviru zbirke tidyverse ter predstavili praktične primere, dobre prakse in pasti pri delu z njimi.


## Nizi

Poglavje o nizih.

## Kategorične spremenljivke
Kategorične spremenljivke so spremenljivke, ki lahko zavzamejo samo vnaprej določene vrednosti. Delimo jih na:

- **Nominalne spremenljivke**. To so spremenljivke brez ureditve. Na primer, spol ali vrsta avtomobila.
- **Ordinalne spremenljivke**. To so spremenljivke, ki imajo smiselno ureditev. Na primer, stopnja izobrazbe ali šolski uspeh.

V R uporabljamo za delo s kategoričnimi spremenljivkami t. i. **faktorje** (ang. **factor**). Ti se od spremenljivk tipa niz razlikujejo v tem, da se v spremenljivki hrani informacija o vseh možnih vrednostih. Prav tako ni mogoče faktorju dodati vrednosti, ki je ni v množici možnih vrednosti, kar služi kot varovalka pred napakami pri vnosu podatkov.

Poglejmo si uporabo faktorja na dveh preprostih primerih, kjer bomo sami ustvarili spremenljivki. Kasneje si bomo ogledali še delo s faktorji na primeru realnih podatkov, kjer bomo ponovno uporabili podatke o zaposlitvah na področju podatkovnih ved.


Kot primer nominalne spremenljivke si oglejmo dneve v tednu. Obstaja 7 možnih vrednosti.
```{r}
dan_v_tednu <- c("torek", "četrtek", "nedelja", "tork", "sreda")
```
Sedaj so dnevi v tednu shranjeni kot nizi. Kaj so slabosti takšnega shranjevanja kategoričnih podatkov? Prvič, nimamo nobenega varovala pred tipkarskimi napakami -- R je četrti vnos prebral kot *tork* in ga tako tudi shranil:

```{r}
dan_v_tednu
```

Drugič, če želimo razvrstiti to spremenljivko, razvrščanje ne bo smiselno, saj se bodo vrednosti razvrstile po abecedi:

```{r}
sort(dan_v_tednu)
```

Da se izognemo tem težavam je bolje, če spremenljiko za katero vemo, da bo zasedla eno od vnaprej določenih vrednosti, shranimo kot faktor. V R za to uporabimo funkcijo `factor()`. Poizkusimo sedaj narediti faktor iz spremenljivke `dan_v_tednu`.

```{r}
dan_v_tednu_fac <- factor(dan_v_tednu)
dan_v_tednu_fac
```

Opazimo, da je sedaj spremenljivka drugačnega tipa, saj hrani tudi informacijo o možnih vrednostih oziroma ravneh (ang. levels). Ampak v tem primeru so te ravni napačne (ne zajame vseh 7 dni v tednu, poleg tega pa vsebuje tudi eno napačno vrednost). Funkcija `factor()` privzeto kot ravni nastavi vse vrednosti v podani spremenljivki. Če želimo, ji lahko podamo dodaten argument `levels`, kjer ročno določimo, katere ravni bodo v spremenljivki. V kolikor to vemo vnaprej, je dobra praksa da podamo tudi ta argument.

```{r}
dan_v_tednu_fac <- factor(dan_v_tednu, levels = c("ponedeljek", "torek", "sreda", "četrtek", 
                                                  "petek", "sobota", "nedelja"))
dan_v_tednu_fac
sort(dan_v_tednu_fac)
```

Opazimo dvoje: sedaj lahko spremenljivko uredimo glede na dan v tednu in nesmiselne vrednosti se spremenijo v `NA`. Faktorju torej ne moremo prirediti vrednosti, ki ni enaka eni izmed vrednosti v ravneh. Da dostopamo do vseh ravni faktorja, uporabimo funkcijo `levels()`:

```{r}
levels(dan_v_tednu_fac)
```

Včasih imajo kategorične spremenljivke tudi smiselno razvrstitev po velikosti, ki pa se običajno ne da numerično izmeriti. Kot primer si poglejmo šolski uspeh, ki lahko zavzame 5 vrednosti. V kolikor želimo, da faktor hrani tudi informacijo o tem, da obstaja smiselna razvrstitev po velikosti, dodamo argument `ordered = TRUE`.


```{r}
uspeh <- factor(c("odlično", "dobro", "dobro", "prav dobro"),
                levels = c("nezadostno", "zadostno", "dobro", "prav dobro", "odlično"),
                ordered = TRUE)
uspeh
```

Opazimo, da imamo sedaj pri izpisu nivojev dodatno informacijo o razvrstitvi uspeha. V praksi nam to omogoča primerjamo, medtem ko tega pri faktorjih, ki nimajo razvrstitve po velikosti, ne moremo narediti.

```{r}
uspeh[2] > uspeh[1]
dan_v_tednu_fac[2] > dan_v_tednu[1]
```

Poleg prednosti, ki smo jih že omenili (varovanje pred napakami in smiselna razvrstitev nivojev) imajo faktorji tudi posebno vlogo pri raznih statističnih modelih in modelih strojnega učenja. Nekatere metode eksplicitno zahtevajo faktorje. Prav tako razlikujejo med nominalnimi in ordinalnimi faktorji, kar se pozna na rezultatih. Relativno preprost primer tega je linearna regresija, ki pa je izven obsega te delavnice. Vsekakor pa si je to vredno zapomniti, v kolikor se boste kdaj ukvajrali s podobnimi modeli in boste želeli uporabiti kategorične spremenljivke.

Poglejmo si uporabo faktorjev na realni podatkovni množici. Ponovno bomo delali s podatki o zaposlitvah na področju podatkovnih ved. Preberimo podatke in ponovimo nekaj operacij, ki smo jih spoznali na prvem predavanju. Prav tako bomo izbrali samo podmnožico stolpcev za bolj jasen prikaz.

```{r}
library(tidyverse)
ds_jobs <- read_csv2("./data-raw/DS-jobs.csv") %>%
  select(Country, Age, EmploymentStatus,
         FormalEducation, CompensationAmount, ExchangeRate) %>%
  filter(!is.na(ExchangeRate)) %>%
  mutate(CompensationUSD = CompensationAmount * ExchangeRate) %>%
  filter(CompensationUSD <= 2500000, CompensationUSD >= 10000)
ds_jobs
```

Imamo dve spremenljivki, ki bi jih bilo smiselno shraniti kot faktorje -- `EmploymentStatus` in `FormalEducation`. Pretvorimo sedaj ti spremenljivki v faktorje. Pri tem pustimo kar privzeto nastavitev, da se kot nivoji uporabijo vse vrednosti v stolpcih.

```{r}
library(tidyverse)
ds_jobs <- ds_jobs %>%
  mutate(EmploymentStatus = factor(EmploymentStatus),
         FormalEducation = factor(FormalEducation))
ds_jobs
levels(ds_jobs$EmploymentStatus)
levels(ds_jobs$FormalEducation)
```

### Sprememba razvrstitve faktorja
Kot smo omenili že pri dnevih v tednu imajo velikokrat tudi faktorji, ki niso razvrščeni po velikosti, neko smiselno razvrstitev. Razvrstitev pa lahko tudi kasneje spremenimo. Ta operacija je običajno uporabna pri vizualizaciji. Poglejmo si, na primer, kako so plače povezane z izobrazbo. Za vizualizacijo rezultatov bomo uporabili razsevni diagram:

```{r}
ds_jobs_agg <- ds_jobs %>%
  group_by(FormalEducation) %>%
  summarise(MeanCompensationUSD = mean(CompensationUSD))
ds_jobs_agg
ggplot(ds_jobs_agg, aes(x = FormalEducation, y = MeanCompensationUSD)) +
  geom_point() +
  coord_flip()
```

Ta graf je sicer zelo informativen, ampak bi s težavo hitro ugotovili, kako so nivoji faktorja razvrščeni glede na plačo. ggplot razvrsti vrednosti glede na to, kako so razvrščene v faktorju:

```{r}
levels(ds_jobs$FormalEducation)
```

Morda bi bilo bolje tak graf urediti glede na vrednosti spremenljivke `MeanCompensationUSD`. Za to moramo določiti novo razvrstitev te spremenljivke. Za to obstaja v paketu **forcats**, ki je del tidyverse, funkcija `fct_reorder()`.

```{r}
ggplot(ds_jobs_agg, aes(x = fct_reorder(FormalEducation, MeanCompensationUSD), y = MeanCompensationUSD)) +
  geom_point() +
  coord_flip()
```
Razvrstitev lahko uredimo tudi ročno s funkicjo `fct_relevel()`.


### Preimenivanje obstoječih in določanje novih nivojev
Nivoje faktorjev lahko preimenujemo s funkcijo `fct_recode()`.

```{r}
ds_jobs <- ds_jobs %>%
  mutate(EmploymentStatus = fct_recode(EmploymentStatus,
                                        "full-time" = "Employed full-time",
                                        "part-time" = "Employed part-time",
                                        "other" = "Independent contractor, freelancer, or self-employed"))
head(ds_jobs$EmploymentStatus)
```

Če želimo dodati nov nivo uporabimo funckcijo `fct_expand()`.
```{r}
ds_jobs <- ds_jobs %>%
  mutate(EmploymentStatus = fct_expand(EmploymentStatus, "trainee"))
levels(ds_jobs$EmploymentStatus)
```


### Razbitje numerične spremenljivke na intervale
Velikokrat želimo kakšno numerično spremenljivko segmentirati na določene intervale. Na primer, pri določanju avtomobilskih zavarovalnih premij lahko zavarovance segmentiramo glede na starost. V R za to uporabimo funkcijo `cut()`. Razdelimo spremenljivko `Age` na intervale, kjer bodo osebe razdeljene do 25 let, nad 25 in to 35 let, nad 35 do 50 let, in nad 50 let.

```{r}
ds_jobs <- ds_jobs %>%
  mutate(AgeInterval = cut(Age, breaks = c(0, 25, 35, 50, 100)))
ds_jobs_agg <- ds_jobs %>%
  group_by(AgeInterval) %>%
  summarise(CompensationByAge = mean(CompensationUSD))
ggplot(ds_jobs_agg, aes(x = AgeInterval, y = CompensationByAge)) + geom_point()
```

## Datumi in ure
Delo z datumi in urami morda na prvi pogled deluje precej enostavno. Vendar pa zaradi različnih fizikalnih zakonitosti ali človeških konstruktov lahko pride do težav. Na primer, vsako leto nima 365 dni. Prav tako v nekaterih časovnih conah 3. ura zjutraj ne sledi vedno 2. uri, saj pride do premika ure.

Za delo z datumi bomo uporabljali paket **lubridate**. Glavni komponenti v tem paketu sta **datum** (date) in **čas** (time), ter združena komponenta **datum in čas** (and. datetime) S tem paketom lahko datume ustvarimo na 2 načina:

1) Z nizom:
    ```{r}
    library(lubridate)
    ymd("2021-04-02")
    ymd("2021/04/02")
    ymd(20210402)
    dmy("02.04.2021")
    ymd_hms("2021-04-02 12:01:00") # Tipa datetime.
    ymd(20210402, 20210403)
    ```
2) S posameznimi komponentami:
    ```{r}
    make_date(2021, 4, 2)
    make_datetime(2021, 4, 2, 12, 1, 0)
    ```

Opazimo, da pri datumu in času spremenljivka hrani tudi informacijo o časovnem pasu. Privzeto lubridate dela s časovnim pasom UTC (Coordinated Universal Time), ki je naslednik GMT (Greenwich Mean Time). Prednost tega časovnega pasu je predvsem v tem, da se ne prilagaja spremembi ure v pomladnih in jesenskih mesecih. Te spremembe lahko privedejo do napak pri računanju z datumi in časi, tako da je računanje v UTC bolj varno. Seveda pa lahko ročno nastavimo drugi časovni pas z argumentom `tz`. Paket lubridate uporablja IANA časovne pasove (https://www.iana.org/time-zones), kateri so definirani s kombinacijo celine in države. Na primer, za Ljubljano bi časovni pas nastavili tako:

```{r}
ymd_hms("2021-04-02 12:01:00", tz = "Europe/Ljubljana")
```

Pomembno je torej, da vemo, v katerem časovnem pasu so bile opravljene meritve v naših podatkih, da lahko potem ustrezno pretvorimo spremenljivko v časovno. Seveda pa lahko tudi pretvarjamo časovne spremenljivke med časovnimi pasovi. Za to uporabimo funkcijo `with_tz()`. Vsakemu času v določenem časovnem pasu lahko priredimo nek čas v drugem časovnem pasu. V kolikor želimo bolj robustno računati z datumi in urami, potem lahko vedno datume pretvorimo v UTC čas, naredimo izračune in potem pretvorimo nazaj v lokalni časovni pas.


```{r}
my_datetime <- ymd_hms("2021-04-02 12:01:00", tz = "Europe/Ljubljana")
my_datetime
my_datetime_UTC <- with_tz(my_datetime, tz = "UTC")
```

V R je časovni pas namenjen samo izpisu datumov in časov. Sama vrednost spremenljivke ostane nespremenjena. To lahko preverimo tako, da odštejemo en datum od drugega, kar nam vrne razliko v času:

```{r}
my_datetime - my_datetime_UTC
```
V kolikor smo narobe prebrali datum v začetku (na primer, v podatkih je bil datum v UTC, prebrali pa smo v lokalnem času) zgornja pretvorba med časovnimi pasovi ni ustrezna, saj bomo s tem zajeli napačen čas. V tem primeru moramo uporabiti funkcijo `force_tz()`. Predlagamo, da udeleženci sami poizkusijo, kaj naredi ta funkcija, tako da z njo pretvorijo `my_datetime` v UTC in potem izračunajo razliko, podobno kot smo to naredili zgoraj.

Kadar delamo sekvence datumov in časov te upoštevajo premik ure. 

```{r}
datetime_dst <- seq(ymd_hms("2011-10-30 00:00:00", tz = "Europe/Ljubljana"), 
                    ymd_hms("2011-10-30 04:00:00", tz = "Europe/Ljubljana"), 
                    by = "30 min")
datetime_dst
with_tz(datetime_dst, tz = "UTC")
```

Pozorni moramo biti tudi na kombiniranje datumov. V kolikor uporabimo funkcijo `c()`, ta običajno privzeto nastavi časovni pas prvega podanega elementa. Vsekakor pa je to odvisno. TODO: Ali je to res? Ker dobim drugačne rezultate kot pa so v knjigi. 


### Računanje z datumi in časi
Vsaka časovna spremenljivka, ki vsebuje datum in čas, je sestavljena iz komponent. Te so leto, mesec, dan, ura, minuta in sekunda. Za dostop do posameznih komponent imamo na voljo več funkcij:

- `year()`
- `month()`
- `mday()`. Dan v mesecu.
- `wday()`. Dan v tednu. Privzeto se začne z nedeljo. To lahko spremenimo z argumentom `week_start`.
- `hour()`
- `minute()`
- `second()`

Poglejmo sedaj kaj vračajo te funkcije:

```{r}
x <- now()
x
year(x)
month(x)
mday(x)
wday(x)
wday(x, week_start = 1)
hour(x)
minute(x)
second(x)
```

S komponentami lahko tudi spreminjamo dele časovne spremenljivke:

```{r}
mday(x) <- 5
x
```

Pri računanju s časovnimi enotami v lubridate poznamo tri razrede:

- **trajanja** (ang. duration). Čas v sekundah. Funkcije `dseconds()`, `dminutes()`, `ddays()`, `dweeks()` in `dyears()`. Pri trajanjih se vedno uporabi pretvorba, da ima vsak dan 24 ur in vsako leto 365.25 dni. Slednje predstavlja povprečno šteilo dni v letu. Tako da bo funkcija `dyears(4)` vedno vrnila število sekund, ki ustreza 4x365.25 dnem, ki imajo vsak po 24 ur.
- **periode** (ang. period). Čas v človeških enotah kot je na primer teden. Funkcije `seconds()`, `minutes()`, `days()`, `weeks()`, `months()` in `years()`.
- **intervali** (ang. interval). Časovni interval med dvema točkama.

Pozoren bralec je morda opazil, da pri trajanjih nismo navedli funkcije za mesece. To je zaradi tega, ker imajo meseci lahko 28, 29, 30 ali 31 dni. Vsekakor bi pri izbiri osnovne enote za trajanja prišlo do neke arbitrarne odločitve, koliko dni vzamemo privzeto. 30 ali 31? V vsakem primeru bo vsaj polovica mesecev imela napačno trajanje. Pri dnevih in letih si lažje privoščimo posplošitev.

```{r}
ddays(1)
days(1)
```

Poglejmo si preprost primer, kako dodati

```{r}
my_datetime <- ymd_hms("2021/06/08 11:05:30", tz = "Europe/Ljubljana")
my_datetime + ddays(1)
my_datetime + days(1)
my_datetime + dminutes(120)
my_datetime + minutes(120)
my_datetime + months(2)
```

Trajanja in periode so si očitno zelo podobni ampak imajo eno veliko razliko, kadar računamo z dnevi, tedni in leti. Prvič, kadar bomo uporabljali `dyears()` lahko hitro pride do težave, saj bomo prišteli 0.25 dneva. Poglejmo si to na primeru:

```{r}
my_datetime + years(1)
my_datetime + dyears(1)
```

Opazimo, da smo prišteli 6 dodatnih ur. Drugič, kaj se zgodi, kadar prištejemo teden ali dan v času, ko pride do premika ure. Premik ure se je po lokalnem času zgodil 28. 3. 2021 ob 2 zjutraj.

```{r}
my_datetime <- ymd_hms("2021/03/27 11:05:30", tz = "Europe/Ljubljana")
my_datetime + ddays(1)
my_datetime + days(1)
my_datetime + dweeks(1)
my_datetime + weeks(1)
```
Funkcija `years()` deluje kot bi pričakovali tudi na prestopnem letu:

```{r}
my_datetime <- ymd_hms("2020/06/08 11:05:30", tz = "Europe/Ljubljana")
my_datetime + years(1)
```

S funkcijami trajanja in period lahko tudi računamo, na primer:

```{r}
dyears(2) + ddays(4) + dseconds(20)
days(2) + minutes(20) + seconds(120)
5 * dminutes(20)
5 * minutes(20)
```

Najbolje, da jo prikažemo na dveh primerih -- premik ure in prestopno leto. Periode so bolj naraven prikaz za človeka.

```{r}
my_datetime <- ymd_hms("2021/06/08 11:05:30", tz = "Europe/Ljubljana")
my_datetime + ddays(1)
my_datetime + days(1)
my_datetime + dminutes(120)
my_datetime + minutes(120)
my_datetime + dyears(1)
my_datetime + years(1)
my_datetime + months(2)
```


## Shranjevanje in branje podatkov

### Delo z binarnimi datotekami
V programskem jeziku R lahko shranjujemo in nalagamo (v trenutno sejo R) spremenljivke kot binarne objekte na dva prevladujoča načina:

1) S kombinacijo funkcij `save()` in `load()`.
2) S kombinacijo funkcij `saveRDS()` in `readRDS()`.

Pomembna razlika med prvim in drugim pristopom je, da lahko s prvim shranimo več spremenljivk naenkrat, z drugim pa samo eno. Na prvi pogled bi torej pričakovali, da je prvi pristop boljši, oziroma bolj zaželen. Ampak ima eno pomembno slabost, zaradi katere predlagamo uporabo drugega pristopa.

Funkcija `save()` shrani spremenljivke v trenutni seji R v datoteko s končnico *rda* ali *RData*. To naredi tako, da shrani tako vrednost spremenljivke kot tudi ime spremenljivke. To pomeni, da ko bomo takšno datoteko prebrali v novo sejo R, bomo ustvarili spremenljivke z enakimi imeni, kot smo jih shranili. Pri tem pa lahko pride do težav. Recimo, da imamo v trenutni seji R že nek nabor spremenljivk nato pa želimo vanjo prenesti še neke druge spremenljivke, ki smo jih pred časom shranili s funkcijo `save()` v datoteko saved-data.rda. Kaj se bo zgodilo, če bo katera od spremenljivk v naši trenutni seji imela enako ime kot ena od spremenljivk shranjenih v saved-data.rda? R bo enostavno to spremenljivko prepisal s spremenljivko, ki se je nahajala v tej rda datoteki. Takšen postopek dela je lahko torej nevaren, saj lahko *nevede* izbrišemo obstoječe spremenljivke.

Predlagamo torej uporabo druge kombinacije, torej funkcij `saveRDS()` in `readRDS()`. Funkcija `saveRDS()` shrani samo vrednost spremenljivke, ne pa tudi njenega imena, tako da ne pride do podobnih težav kot pri prvem pristopu. Končnica tako shranjenih datotek je *rds*. Poglejmo si uporabo teh funkcij.

```{r}
x <- c(3, 6, 3, 7)
x
saveRDS(x, "./my-saved-files/my-x.rds")

x2 <- readRDS("./my-saved-files/my-x.rds")
x2
```

Vedno ko preberemo podatke v sejo R s funkcijo `readRDS()` ji moramo prirediti ime, saj je v rds datoteki shrnajena samo njena vrednost. S tem se tudi izognemo podobnim težavam kot pri funkcijah `save()` in `load()`.

Pomanjkljivost shranjevanja rds datotek pa je v tem, da lahko naenkrat shranimo samo 1 spremenljivko. Ampak to pomanjkljivost lahko zaobidemo, tako da več spremenljivk enostavno shranimov v seznam (`list()`). Poglejmo si sedaj na primer, kako bi shranili več spremenljivk.

```{r}
tmp_list <- list(
  "x" = x,
  "some_datetime" = my_datetime,
  "ds_jobs" = ds_jobs
)

saveRDS(tmp_list, "./my-saved-files/my-list.rds")
read_list <- readRDS("./my-saved-files/my-list.rds")
names(read_list)
x2 <- read_list[["x"]]
x2
my_datetime2 <- read_list[["some_datetime"]]
my_datetime2
ds_jobs2 <- read_list[["ds_jobs"]]
ds_jobs2
```


### Branje in shranjevanje z ostalimi datotekami


